【裁判字號】    97,訴,867
【裁判日期】    980507
【裁判案由】    返還土地等
【裁判全文】
臺灣臺南地方法院民事判決               97年度訴字第867號
原      告  甲○○
法定代理人  丁○
訴訟代理人  洪梅芬律師
            李季錦律師
            涂欣成律師
複 代 理人  呂蘭蓉律師
被      告  丙○○○
特別代理人  楊淑惠律師
上列當事人間請求返還土地等事件，經本院於民國98年4月23日
言詞辯論終結，判決如下：
    主  文
被告應自坐落臺南市○○區○○段三小段一六七地號、同段一六
七之一地號、同段一六七之二地號內如附圖所示Ａ部分面積七十
平方公尺、Ｂ部分面積三十四平方公尺、Ｃ部分面積四十七平方
公尺、Ｄ部分面積四十四平方公尺、Ｅ部分面積十平方公尺、Ｆ
部分面積三十八平方公尺之土地遷出，並將該土地交還原告。
被告應給付原告新臺幣伍拾玖萬捌仟柒佰伍拾貳元，及自民國九
十七年十一月十四日起至清償日止，按週年利率百分之五計算之
利息，暨自民國九十七年七月一日起至交還前項土地之日止，按
月給付原告新臺幣玖仟玖佰柒拾玖元。
訴訟費用新臺幣伍萬參仟玖佰陸拾伍元由被告負擔。
本判決於原告以新臺幣壹佰柒拾捌萬貳仟元為被告供擔保後，得
假執行。但被告如以新臺幣伍佰參拾肆萬陸仟元為原告預供擔保
後，得免為假執行。
    事  實  及  理  由
壹、程序方面：
一、按民法總則施行前設立之祠堂寺廟，在民法總則施行後無須
    依新設法人之程序聲請登記，為司法院民國37年院解字第37
    92號解釋所揭示。查原告係於民法總則施行前即清朝乾隆5
    年間，由地方人士募金籌設創建而成，民國成立後，並於73
    年間成立管理委員會之事實，為兩造所不爭執，並經本院調
    取本院95年度重訴字第172號返還土地等事件案卷，核閱原
    告於該案中所提出附於該卷之原告沿革、臺南市政府78年8
    月24日78南市調字第75898號函、原告78年7月20日第2屆第1
    次信徒大會紀錄、原告管理委員會委員名單等文件無誤，故
    原告雖未向主管機關為財團法人登記，惟其係民法總則施行
    前設立之祠堂寺廟，參之上開判例，原告仍具有法人資格，
    是原告提起本件訴訟，於當事人能力自無欠缺。
二、次按非法人團體設有代表人或管理人者，有當事人能力，為
    民事訴訟法第40條第3項所明定。此項代表人或管理人為該
    團體與人涉訟時，自應以該團體為當事人，而由此項代表人
    或管理人為其法定代理人（最高法院27年上字第766號判例
    參照）。又按民事訴訟法第40條第3項所謂非法人團體設有
    代表人或管理人者，必須有一定名稱及事務所或營業所，並
    有一定之目的或獨立之財產者，始足當之（最高法院64年台
    上字第2461號判例參照）。查本件被告丙○○○初創立於15
    年間，以祭祀主神魁星爺為目的，而於44年間於原告所有坐
    落臺南市○○區○○段三小段167地號、同段167之1地號、
    同段167之2地號土地上，由信徒出資捐贈以興建廟宇祭祀，
    並以「財團法人丙○○○董事長乙○○」為業主名義申請營
    造執照，住址則載為「臺南市○區○○路2巷46號」；又臺
    南縣善化鎮○○段909地號土地之所有權人為被告，並以黃
    欣、黃允見、林子章、黃老墩、許廷光等5人為該筆土地之
    管理人，且被告有臺灣土地銀行臺南分行之帳戶（帳號為00
    0000000000號），被告嗣後由乙○○接任管理人等情，兩造
    亦不爭執，且有臺南市建設局營造執照申請書影本、臺灣土
    地銀行林中鶴（丙○○○）存款簿（帳號為000000000000號
    ）影本、臺南縣善化鎮○○段909地號土地之土地登記第二
    類謄本、臺南縣新化地政事務所97年11月3日所登字第09700
    08783號函所附之善化鎮○○段909地號土地歷年沿革舊登記
    簿、臺帳及連名簿影本各1份在卷可稽，足見被告有獨立財
    產及一定名稱、成立目的與管理人，其雖未辦理法人登記（
    有臺南市政府97年8月11日南市民宗字第09710033040號函及
    本院民事紀錄科查詢表1紙附卷可佐），揆諸前揭說明，被
    告應為非法人團體，具有當事人能力，應堪認定。則原告以
    被告為當事人，提起本件訴訟，核無不合，應予准許。
三、復按對於無訴訟能力人為訴訟行為，因其無法定代理人，或
    其法定代理人不能行代理權，恐致久延而受損害者，得聲請
    受訴法院之審判長，選任特別代理人，民事訴訟法第51條第
    1項定有明文。此於法人之代表人、第40條第3項之代表人或
    管理人、第4項機關之代表人及依法令得為訴訟上行為之代
    理人準用之，民事訴訟法第52條亦有明文規定。查原告主張
    被告之原登記管理人（依丙○○○所有之臺南縣善化鎮○○
    段909地號土地登記謄本記載）黃欣、黃允見、林子章、楊
    老墩、許廷光等人年老去世未及改選，嗣後被告由乙○○接
    任管理人，亦因其去世之後，信徒大多年老去世，不易召集
    信徒大會改選管理人，目前被告已無法定代理人可行使職權
    ，如不為其選任特別代理人，恐無法進行本案訴訟，爰依法
    聲請為被告選任特別代理人一節，業據其提出臺灣高等法院
    臺南分院97年度上更（一）字第2號民事確定判決1份、被告
    所有之善化鎮○○段909地號土地登記謄本各1份在卷可憑，
    並經本院調取本院97年度重訴字第172號（含臺灣高等法院
    臺南分院96年度上字第54號、97年度上更一字第2號、最高
    法院96年度台上字第2660號）民事卷核閱屬實。又被告之上
    開土地管理人黃欣、黃允見、林子章、楊老墩、許廷光等人
    依臺南縣新化地政事務所函覆本院之土地登記連名簿所記載
    其等之住所，分別為臺南市東門町二丁目九五番地、臺南市
    大宮町三丁目七一番地、臺南市清水町二丁目九六番地、臺
    南市清水町二丁目六Ｏ番地、臺南市壽町一丁目二一番地，
    均為日據時代之住址，迄今已年代久遠，且無其他相關個人
    資料可供本院查詢，有上開連名簿資料1份在卷可憑。本院
    審認如不為被告選任特別代理人，將恐致久延而使原告受損
    害，又本件事關土地返還之法律糾紛，應選任具有法律專業
    知識之人為被告提出有利主張及抗辯，本院參酌上開各情，
    函請臺南律師公會推薦律師1名為本件特別代理人，並經本
    院於97年11月6日裁定選任臺南律師公會推薦之具有法律專
    業知識之律師楊淑惠為本件被告丙○○○之特別代理人，代
    被告為訴訟行為，合先敘明。
貳、實體方面：
一、原告起訴主張：
  (一)按所有人對於無權占有或侵奪其所有物者，得請求返還之，
    民法第767條定有明文。本件原告為臺南市○○區○○段三
    小段167地號、同段167之1地號、同段167之2地號土地之所
    有權人，詎被告未經原告同意，無權占用上開土地如附圖所
    示A部分之未保存登記建物「丙○○○」，附圖所示B至F部
    分私自劃分停車位出租他人營利，收取租金使用，被告上開
    占用土地之事實，業經前開97年度上更(一)字第2號民事確定
    判決審認在案，被告並無占用系爭土地之合法權源，係屬無
    權占有，原告爰依民法第767條之規定訴請被告自系爭土地
    遷出，並將土地交還原告。
  (二)次按「無法律上之原因而受利益，致他人受損害者，應返還
    其利益。」，民法第179條定有明文。又政府建築之城市地
    方房屋，租金不得超過土地及其建築物總價年息百分之8；
    另城市地方房屋之租金，以不超過土地及其建築物申報總價
    額年息百分之10為限，土地法第94條、第97條分別定有明文
    。該土地法第97條規定，於租用基地建築房屋準用之，土地
    法第105條亦有明文。被告無權占有系爭土地，受有使用土
    地及收取租金之利益，致使原告受有所有權無法行使之損害
    ，依民法第179條之規定，原告自得請求被告給付相當於租
    金之不當得利。而被告相當於租金不當得利，其計算依土地
    法第105條準用第97條之規定，以被告無權占用系爭土地之
    面積為243平方公尺，系爭土地申報地價均為每平方公尺6,
    160元，且系爭土地坐落於臺南市○○路，為臺南市工商業
    相當繁榮之地區，是以申報總價額之年息百分之8作為計算
    相當於租金損害之標準，應為適當，則原告所受相當於租金
    之損害為每月新臺幣（下同）9979.2元（計算式：6160×24
    3×8％÷12＝9979.2元）。又訴外人林中鶴為被告收取停車
    位租金每月亦有13,000元至14,000元，高於原告每月9,979
    元之請求，原告上開請求，應為適當。故原告所受相當於租
    金之損害每月為9,979.2元，自97年6月30日往前回溯以5年
    消滅時效為計算，被告應給付共60個月之相當於租金之不當
    得利共598,752元（9979.2×60＝598,752），而被告自97年
    7月1日起仍繼續占有系爭土地，是併請求被告自97年7月1日
    起至返還系爭土地之日止，按月給付原告9,979元之相當於
    租金之不當得利。
  (三)對被告抗辯之陳述：
  1.被告提出之重建碑記雖記載黃欣向原告管理人許廷光購買系
    爭土地，然該重建碑記係被告之私文書，原告否認其真正，
    又原告歷任之管理人為陳鴻鳴、石秀芳及曾洪賜，許廷光並
    非原告之管理人，何來黃欣向原告管理人許廷光購買系爭土
    地之事實，故被告上開碑文記載之內容顯非正確。且被告抗
    辯系爭土地之正當使用權源係買賣又係租借，其抗辯前後矛
    盾，可證並無買賣系爭土地之事實。
  2.又被告所舉之具結書亦為私文書，原告否認真正，又該具結
    書上之具結人為蔡鷺生，並非原告之管理人，且該具結書上
    亦載稱：「因甲○○管理人陳鴻鳴、石秀芳等業經死亡至今
    仍未選出新管理人，因此該廟所有一切財產及有關納稅由本
    人代理管理，…，如有不實而後發生不承認者，負完全責任
    並拆除該房屋之責…。」等語，顯見蔡鷺生明知原告管理人
    已死亡，其並非原告之管理人，亦未經原告之信徒選任及授
    權，卻自任為代理管理人，其既於具結書自認未經原告選任
    為管理人或代理人，故其所出具之具結書對原告自不生效力
    。又該具結書上雖有記載當時任中區區長乙○○證明原告財
    產由蔡鷺生管理之部分，然乙○○為被告之董事，此一具結
    書明顯係被告之董事乙○○、蔡鷺生共同偽造而來，原告與
    被告間就系爭土地並無任何使用借貸關係。
  (四)並聲明：
  1.被告應自坐落臺南市○○區○○段三小段167地號、同段167
    之1地號、同段167之2地號內如附圖所示A部分面積70平方公
    尺、B部分面積34平方公尺、C部分面積47平方公尺、D部分
    面積44平方公尺、E部分面積10平方公尺、F部分面積38平方
    公尺之土地遷出，並將該土地交還原告。
  2.被告應給付原告598,752元，及自起訴狀繕本送達翌日起至
    清償日止，按週年利率百分之5計算之利息，暨自97年7月1
    日起至交還前項土地之日止，按月給付原告9,979元。
  3.原告願供擔保，請准宣告假執行。
二、被告抗辯則以：
  (一)被告係有權占有系爭土地，而非無權占有：
  1.被告於15年間由當年臺南士紳時任臺灣總督府評議員黃欣出
    資，向土地業主文昌帝君（嗣更名為甲○○）購買系爭167
    地號土地（嗣因都市計劃又分割出167-1地號、167-2地號）
    所遷建完成，嗣毀於二次大戰盟軍轟炸，迄於44年間，再由
    時任臺南市中區區長乙○○申請重建。此觀被告於44年重建
    碑記內容記載：「民國15年受市區改正，該樓址被拆充路當
    局津貼移資五載士紳黃欣等乃撥該款參仟元向原告管理人許
    廷光買收現址建二層大樓上下走廊工竣而碑未立…」等文（
    見上開本院95年度重訴字第172號民事卷第67頁），可認原
    告確有將系爭167地號、167-l地號、167-2地號等3筆土地，
    全部出賣與被告。故被告基於買賣關係，依當時適用之日本
    民法第176條規定，僅須當事人之意思表示即生效力（最高
    法院41年度台上字第386號判例參照），即依日據時代之法
    律規定，被告早已取得系爭土地所有權，僅原告未辦理變更
    登記予被告而已，因此被告應係有權占有系爭土地。
  2.觀之原告所提出系爭土地登記簿謄本之記載內容，原告所有
    之系爭土地遲於35年7月10日始為總登記，登記所有權人為
    文昌帝君，其日據時期之管理人為陳鴻鳴、石秀芳，後於73
    年7月11日變更所有權人為甲○○管理委員會、管理者為主
    任委員曾洪賜。是此土地登記簿謄本尚無法證明原告於35年
    7月10日土地總登記前及自日據光復後至73年7月11日之管理
    人為何人，故該土地登記簿謄本自不足推翻被告丙○○○44
    年重建碑記內容之事實。
  3.依臺南市政府於44年所核發之丙○○○建築執照觀之，丙○○○院址之建築範圍，即占用土地之面積，包括系爭167地
    號、167-1地號、167-2地號全部土地，因該建照之建築物概
    要項目有記載：「建物周圍造磚造圍牆圍住」等語，故被告
    係合法且有權占有使用系爭土地。
  4.被告於44年重建時，因系爭167地號土地，仍登記為原告所
    有，故由當時原告代理管理人蔡鷺生出具「具結書」與臺南
    市政府，同意被告在該基地上建築書院，此有蔡鷺生所寫之
    具結書可證。縱認兩造間就系爭土地無買賣關係，然該具結
    書已明確記載：「甲○○（即原告）所有系爭167號土地係
    自日據時代『租借』丙○○○建築院址。」（見本院卷第16
    頁），故原告確實在日據時代即將系爭土地，交予被告建築
    院址使用迄今已長達80餘年之久，且按民法470條第1項之規
    定，被告使用借貸之目的既尚未完畢，原告自無權請求被告
    交還土地。
  5.綜上，被告無論係基於日據時代之買賣關係或依被告於44年
    重建時，蔡鷺生所書之「具結書」而有無償之使用借貸關係
    ，被告均屬有權占用系爭土地。
  (二)縱被告係無權占有系爭土地，則原告得請求相當於租金之損
    害數額為何？
    按土地法第105條準用同法第97條所定建築基地之租金，按
    申報價額年息百分之10為限，乃指基地租金之最高額而言，
    並非必須照申請地額年息百分之10計算，最高法院46年度台
    上字第855號判例參照。故政府建築之城市房屋，租金不得
    超過土地及其建築物申報總價額年息百分之8之規定，亦僅
    指政府建築之城市房屋之租金之最高額，並非必須照申請地
    額年息百分之8計算。原告未舉證證明本件損害金應以申報
    地價總價額年息百分之8計算之依據，顯難遽採。況系爭土
    地，地目為祠，為寺廟用地，且兼作社區公益活動場所使用
    並無營利行為，原告以系爭土地營利之標準計算百分之8%，
    應屬過高等語。
  (三)並聲明：
   1.原告之訴駁回。
   2.如受不利判決，願供擔保，請准宣告免為假執行。
三、兩造不爭執之事項：
  (一)系爭臺南市○○區○○段三小段167號、167-1、167-2地號
    土地所有權人為原告。
  (二)被告創立於民國15年間，建築廟宇祭祀主神魁星爺，44年間
    在原告系爭土地，以「財團法人丙○○○董事長乙○○，地
    址臺南市○區○○路2巷46號」名義申請建築執照。
  (三)被告在系爭土地上搭蓋廟宇及規劃停車格範圍。
  (四)上開事實有土地登記簿謄本3件在卷可稽，並經本院95年重
    訴字第172號返還土地等事件承審法官勘驗現場及製有勘驗
    筆錄，並囑託臺南市臺南地政事務所繪製有臺南市臺南地政
    事務所95年8月25日地所11字第1006號土地複丈成果圖（附
    於前開95年度重訴字第172號本院卷第85至94頁）。
  (五)被告占用系爭土地（即被告丙○○○建物及停車格）之面積
    合計為243平方公尺，亦即對上開臺南市臺南地政事務所95
    年8月25日地所11字第1006號土地複丈成果圖不爭執。
四、本院得心證之理由：
    原告主張被告無權占用系爭土地，並獲有相當於土地租金之
    不當得利，致原告受有損害等情，已為被告所否認，並以前
    揭情詞置辯。是本件兩造之爭執點厥為：(一)被告是否有占用
    系爭土地之正當權源？(二)倘被告係無權占用系爭土地，則原
    告得請求相當於租金之不當得利金額為何？茲分述本院得心
    證理由如下：
  (一)被告是否有占用系爭土地之正當權源？
  1.按當事人主張有利於己之事實者，就其事實有舉證之責任，
    民事訴訟法第277 條前段定有明文。又原告對於自己主張之
    事實已盡證明之責後，被告對其主張，如抗辯其不實並提出
    反對之主張者，則被告對其反對之主張，亦應負證明之責，
    此為舉證責任分擔之原則（最高法院18年上字第2855號判例
    可參）。次按各當事人就其所主張有利於己之事實，均應負
    舉證之責，故一方已有適當之證明者，相對人欲否認其主張
    ，即不得不更舉反證（最高法院19年上字第2345號判例意旨
    參照）。復按以無權占有為原因，請求返還所有物之訴，被
    告對原告就其物有所有權存在之事實無爭執，而僅以非無權
    占有為抗辯者，原告於被告無權占有之事實，無舉證責任，
    被告應就其取得占有，係有正當權源之事實證明之，如不能
    證明，則應認原告之請求為有理由（最高法院72年度台上字
    第1552號裁判意旨參照）。查原告主張其為系爭土地之所有
    權人，被告係坐落於系爭土地上，被告並於其書院前方四周
    之系爭土地上，劃設停車格出租以收取油香金，又被告占用
    系爭土地之情形經本院95年度重訴字第172號返還土地等事
    件之承審法官於95年9月29日現場勘驗並製有勘驗筆錄，被
    告占用系爭土地之面積經臺南市臺南地政事務所人員勘測結
    果共計為243平方公尺等情，為被告所不爭執，且有系爭土
    地登記謄本、現場照片2張、油香金感謝狀影本1紙、停車位
    使用契約影本1份附卷可佐（見本院卷第35至39頁、第158頁
    ），並經本院調取前開95年度重訴字第172號返還土地等事
    件全卷卷宗（含臺灣高等法院臺南分院96年度上字第54號、
    最高法院96年度台上字第2660號、臺灣高等法院臺南分院97
    年度上更(一)字第2號民事卷）核閱無訛，應認原告就其起訴
    原因已有相當之證明。而被告就其所為占用系爭土地之權源
    係因被告於15年間向原告買受系爭土地，或至少於44年間經
    原告同意出借系爭土地供被告重建，兩造間對系爭土地有買
    賣或使用借貸契約，其有合法占用權源等抗辯，自係屬有利
    於被告之積極事實，揆諸上開規定及說明，被告自應就其抗
    辯之事實負舉證責任。
  2.又按私文書應由舉證人證其真正，但他造於其真正無爭執者
    ，不在此限，民事訴訟法第357條定有明文。經查，被告雖
    提出44年重建碑記及蔡鷺生43年12月所寫之具結書等文件，
    以證明被告丙○○○係有權占用系爭土地之事實，然該重建
    碑記及具結書乃係被告提出之私文書，復為原告否認真正，
    依前開法律規定，被告應就該文件之真正及內容是否屬實等
    事項負舉證責任。觀之上開重建碑記固記載：「…民國15年
    受市區改正，該樓址被拆充路當局津貼移資五載士紳黃欣等
    乃撥該款參仟元向原告管理人許廷光買收現址建二層大樓上
    下走廊工竣而碑未立…」等文，惟原告已否認許廷光曾為原
    告之管理人並提出記載有原告管理人為陳鴻鳴、石秀芳、曾
    洪賜之系爭土地之土地登記簿謄本為憑（見本院卷第130至
    137頁），而依原告提出之土地登記簿謄本所示，並未見有
    許廷光為原告管理人之記載，被告雖就此復辯稱系爭土地登
    記簿謄本係於35年7月10日始為總登記，登記所有權人為文
    昌帝君，其日據時期之管理人為陳鴻鳴、石秀芳，後於73年
    7 月11日變更所有權人為甲○○管理委員會、管理者為主任
    委員曾洪賜，則此土地登記簿謄本尚無法證明原告於35年7
    月10日土地總登記前，以及自日據光復後至73年7月11日期
    間之管理人為何人云云，然被告仍未就原告於15年間之管理
    人係許廷光一事提出任何證據以實其說，則上開重建碑記所
    記載之內容是否為真，即有疑義。是被告執此重建碑記而認
    兩造間對系爭土地有買賣契約之抗辯，不足採信。
  3.另外，被告對前開具結書是否確為蔡鷺生所出具以及蔡鷺生
    當時是否為原告之管理人等情，並未提出證據資料供本院審
    認，已非無疑。縱該具結書確為蔡鷺生所出具，惟觀以該具
    結書之內容記載：「…因甲○○管理人陳鴻鳴、石秀芳等業
    經死亡，至今仍未選出新管理人，因此該廟所有一切財產及
    有關納稅由本人代理管理，…，如有不實而後發生不承認者
    ，負完全責任並拆除該房屋之責…。」等語，可知蔡鷺生明
    知原告之管理人已死亡，其本人並非原告之管理人，亦未經
    原告之信徒選任及授權，而擅自以原告名義出具該具結書，
    故其於具結書上始載明如爾後發生不承認之情事，其本人願
    負完全責任，由此可知，蔡鷺生已於具結書上明確表明其未
    經原告授權或委任而為此具結書，此具結書對原告自不生效
    力而不得拘束原告。因此，被告以此具結書認與原告間對系
    爭土地有使用借貸契約關係之抗辯，亦非可採。況被告抗辯
    系爭土地之正當使用權源係因向原告買賣，抑或係使用借貸
    關係，其使用權源之抗辯顯然矛盾而無法併存，益徵被告前
    開抗辯無可憑信。
  4.綜上所述，被告並未舉證證明其有占有系爭土地合法權源之
    事實，是原告主張被告無權占用系爭土地，即屬有據。
  (二)倘被告係無權占用系爭土地，則原告得請求相當於租金之不
    當得利金額為何？
  1.按無法律上原因而受利益，致他人受損害者，應返還其利益
    ，民法第179條定有明文。而無權占有他人之建物，可能獲
    得相當於租金之利益亦為社會通常之觀念（最高法院61年台
    上字第1695號判例參照）。查被告無權占用系爭土地之面積
    為243平方公尺，自是受有利益，且被告不遷讓系爭土地之
    行為，致原告所受不能使用收益之損害間，顯有因果關係，
    故原告依不當得利之法律關係，請求被告賠償原告相當於租
    金之損害，自屬有據。
  2.而原告主張依土地法第105條、第97條等規定及被告無權占
    用系爭土地而請求自97年6月30日回溯5年期間，及自97年7
    月1日起至交還系爭土地之日止，依系爭土地申報地價總額
    年息百分之8計算被告使用系爭土地相當於租金之不當得利
    金額等語，經查：
    按城市地方房屋之租金，以不超過土地及其建築物申報總
      價年息百分之10為限，此於租用基地建築房屋準用之，土
      地法第105條、第97條第1項定有明文。又土地法第97條所
      謂土地價額係指法定地價而言；土地所有人依土地法所申
      報之地價為法定地價，土地法施行法第25條、土地法第14
      8條亦定有明文。又本件原告主張系爭土地自92年6月至97
      年8月之申報地價均為每平方公尺6,160元，有原告提出之
      系爭土地之土地登記簿謄本3份及臺南市臺南地政事務所
      97年8月4日臺南地所登字第0970007188號函及所附系爭土
      地登記謄本、地籍圖、申報地價等資料附卷可稽（見本院
      卷第35至37頁、第56至61頁），復為被告所不爭執，堪信
      為真實。
    參以原告所提出之系爭土地現場及周邊鄰近市況之照片、
      系爭土地周邊道路相關位置簡圖與照片（見本院卷第158
      至160頁），以及本院上開函調之地籍圖謄本、系爭土地
      謄本等資料，暨前開95年度重訴字第172號本院承審法官
      履勘現場，製有勘驗測量筆錄在卷（見該案本院卷第85至
      94頁），可知系爭土地位處臺南市○○路段周邊，坐落臺
      南市繁榮市區，往來交通便利，地理位置良好，土地經濟
      價值甚高，以及系爭土地之97年土地公告現值為22,000元
      等情，是本院斟酌系爭土地之鄰近繁榮市況，坐落位置交
      通便利，且系爭土地於97年之公告現值達每平方公尺22,0
      00元，系爭土地經濟價值甚高，被告利用該基地之經濟價
      值及所受利益等各項情形，認原告主張應按申報地價年息
      百分之8計算給付不當得利使用補償金，應為適當。
  3.依前開說明之計算期間及方式，本件原告所得請求之不當得
    利損害賠償金額即以被告所占用系爭土地之面積為243平方
    公尺計算，又本件原告請求不當得利之期間為自92年6月30
    日起至97年6月30日止（即原告起訴後之97年6月30日回溯5
    年期間）以及自97年7月1日起至返還系爭土地之日止之不當
    得利，則被告占用期間所獲不當得利金額分別計算如下：
    92年7月1日起至97年6月30日止（共60個月）為598,752元
      【計算式：6,160元/㎡×243㎡×8％÷12＝9979.2元；99
      79.2元×60＝598,752元】。此為被告5年間所獲得之不當
      得利金額。原告請求此部分之不當得利，為有理由。
    又被告自97年7月1日起至交還系爭土地與原告之日止，按
      月應給付原告相當於租金之不當得利金額則為9,979元【
      計算式如前項說明（小數點後四捨五入）】。原告此部分
      請求，亦屬有據。
五、綜上所述，被告既無占有使用系爭土地上如附圖所示編號Ａ
    、Ｂ、Ｃ、Ｄ、Ｅ、Ｆ部分土地之正當權源，則原告本於所
    有權人之地位，依民法第767條物上請求權之法律關係，請
    求被告應自系爭土地上如附圖所示Ａ、Ｂ、Ｃ、Ｄ、Ｅ、Ｆ
    占有部分遷出，並將土地返還原告；以及被告管領之系爭地
    上物占用系爭土地，既無何占用系爭土地之正當權源，可能
    獲得相當於租金之利益，為社會通常之觀念，已如前述，則
    原告本於不當得利之法律關係，請求被告給付自92年7月1日
    起迄97年6月30日止按其所占用之面積計算相當於租金之損
    害金598,752元及自起訴狀繕本送達翌日即97年11月14日起
    至清償日止，按年息百分之5計算之法定利息，暨自97年7月
    1日起至返還系爭土地之日止，按月給付依上開計算方式所
    得之不當得利9,979元，自屬有據，均應予准許。
六、本件判決結果已臻明確，兩造其餘之攻擊防禦方法及訴訟資
    料經本院斟酌後，核與判決不生影響，無一一論述之必要，
    併予敘明。
七、另按法院為終局判決時，應依職權為訴訟費用之裁判，民事
    訴訟法第87條第1項定有明文，參酌同法第91條第1項規定法
    院未於訴訟費用之裁判確定其費用額者，第一審受訴法院於
    該裁判有執行力後，應依聲請以裁定確定之之立法意旨，法
    院於終局判決時可一併確定其費用額為原則，僅未一併確定
    費用額時，始例外於判決有執行力後，依聲請確定之。故本
    院自得於本件判決時，一併確定兩造應負擔之訴訟費用額。
    本件訴訟費用額即第一審裁判費為53,965元，爰依職權確定
    訴訟費用由敗訴之被告負擔。
八、兩造陳明願供擔保，聲請宣告假執行及免為假執行，核無不
    合，爰酌定相當擔保金額如主文第4項所示，分別准許之。
九、據上論結，本件原告之訴為有理由，依民事訴訟法第78條、
    第87條第1項、第390條第2項、第392條第2項，判決如主文
    。
中    華    民    國    98    年    5    月    7    日
                  民事第三庭    審判長法  官  高榮宏
                                      法  官  田玉芬
                                      法  官  黃聖涵
以上正本係照原本作成
如對本判決上訴，須於判決送達後20日內向本院提出上訴狀
中    華    民    國    98    年    5    月    7    日
                                       書記官  朱小萍


司法院資訊處製作；財團法人民間司法改革基金會備份。
